臺灣高等法院刑事判決　　　　　　　　　　　　　九十一年度上訴字第一六一五號
　　上　訴　人　臺灣板橋地方法院檢察署檢察官
　　上　訴　人
　　即　被　告　甲○○
　　選任辯護人　廖忠信
　　　　　　　　周文哲
右上訴人因被告違反貪污治罪條例等案件，不服臺灣板橋地方法院九十年度訴字第二
一五六號，中華民國九十一年五月七日第一審判決（起訴案號：臺灣板橋地方法院檢
察署九十年度偵字第一四八七九號、第一九六六七號），提起上訴，本院判決如左：
    主  文
原判決撤銷。
甲○○依據法令從事公務之人員，藉勢勒索財物，未遂，處有期徒刑年，褫奪公權
貳年。
檢察官之上訴駁回。
    事  實
一、甲○○為台北縣警察局中和分局中和派出所警員，負責勤區人物查察、保防專案
    、動員召集、預防犯罪宣導、勤區網路資訊業者有無妨害風化或賭博或違反電子
    遊戲場管理條例等查察業務，為依據法令從事公務之人員。民國九十年六月下旬
    ，在其勤務轄區之台北縣中和市○○路四三一號一樓，有商人丙○○、乙○○開
    設依妹兒網路資訊室（起訴書誤載為伊妹兒），經營網路咖啡之業務，因未能取
    得主管機關休閒服務營業項目之登記，經營登記範圍以外之業務，雖非犯罪偵防
    、違反社會秩序維護法，其違法及處罰不屬警察業務或職權，但甲○○可為查報
    ，移請主管機關之舉發行為，乃萌生為自己不法所有之意圖，於九十年八月十日
    晚間邀約乙○○、丙○○至台北縣中和市○○街北海碳烤餐廳見面，利用其為管
    區派出所警員之權勢，向乙○○表示必須要先「拜碼頭」，開幕需支付新台幣（
    下同）三萬元之規費，此後每年三節（春節、端午節、中秋節）各給付三萬元之
    規費，否則可能會遭到不斷舉發、無法經營等事由，而勒索財物。乙○○等因前
    已與甲○○一起至酒店交際消費付款，不願再繳交規費，但心生畏怖，迫於無奈
    ，將甲○○勒索之情，予以錄音，表示須與其他股東溝通，暫緩幾天藉詞拖延。
    九十年八月十四日晚間十一時許，甲○○再邀約乙○○、丙○○前往台北縣中和
    市捷運永安市場站前，接續勒索開幕規費三萬元以及每年三節各三萬元之規費，
    因已有人向法務部調查局北部地區機動組（下稱北機組）檢舉開始偵查，乙○○
、丙○○未交付財物，並予以錄音，甲○○因而未能取得財物。
二、案經北機組調查，甲○○自白其犯行後移送台灣板橋地方法院檢察署檢察官偵查
    起訴。
    理  由
一、右開犯罪事實，業據上訴人即被告甲○○於北機組調查人員訊問時，檢察官偵查
    中、本院審理時，自白不諱（見九十年度偵字第一四八七九號卷第二十九頁至三
    十六頁、九十二頁、本院九十一年八月六日審判筆錄），核與證人乙○○、丙○○於北機組訊問時、偵查中及法院訊問時證述之情節相符。而被告向乙○○、丙○○勒索財物，乙○○等心有未甘，將其勒索情節加以錄音，有九十年八月十日
    對話錄音帶二捲、九十年八月十四日對話錄音帶一捲及錄音譯文三件在卷可佐。
二、被告於九十年八月十日在台北縣中和市○○街北海碳烤餐廳，對乙○○稱：「你
    今天決定怎麼樣？今天是討最後一次，你要是不要來我沒也法度，我跟你講真的
    ，少年的我講句難聽的，人家講上道點，不是我在說什麼啦！」、「你聽我說，
    你剛開就要跟人家拜碼頭，拜碼頭後，三大節，你了解我的意思嗎？不是說我說
    的，你可以去問人家，不要說我講的，一般他們的禮數就是這樣，人家都是每個
    月的」、「我今天也是跟你說，人家有，你沒有，我交代不過去，對後面不好交
    代」等語；其向丙○○稱：「開幕原本就應先拿，以後再照三大節日來拿，一般
    別人處理三大節日是有再加上每個月應拿的，但他說只能夠在三大節日繳交規費
    ，那就依照三大節日來繳交，：：在開店之前就應先拜碼頭，事後三大節再歸三
    大節，這樣就算最軟的」、「我不知道他的想法是什麼，但是我朋友說這就是不
    上道，做人原則，該給人家，人家就不可能讓你吃虧，而且別間人家都有辦法，
    而你什麼都要計較，如果你要這樣沒有關係，以後每天，就是每天以後店裡怎樣
    有的沒有的，我都不管，你知道我的意思嗎？」、「像他這樣就不要講了，是不
    是，以後若是人家每天臨檢那是算剛好而已，每天欲到麻煩那是你家事，店裡每
    天開單，你就開到頭暈，以後也別說管區的拜託一下」等語。其於九十年八月十
    四日台北縣中和市捷運永安市場站前，向乙○○、丙○○陳稱：「我跟你講那就
    不管你有做沒做，那是你自己的問題，因為店你們在做的，我哪裡知道你們做好
    還是壞，你們賺你會跟我說你賺很多嗎？是不是？好壞你們自己去定奪呀！不過
    這是遊戲規則，我說這樣對嗎？跟你說，今天在這邊開一間妓女戶或酒店，幹Ｘ
    Ｘ，生意好錢你們在收，我哪可以說那錢分我收一半，不可能吧！對不對嗎！好
    壞你們要自己承擔問題，遊戲規則就是這樣，所以你說給你聽，也不是我『拗』
    你或怎樣，不然人如果來，說一句難聽的，你做這個難道不需要跟人家『撥賴』
    （台語：應酬）是不是？上面的人都不需跟人家『撥賴』嗎？」、「人家管區還
    沒到，直接第一段出去吃飯，都處理了，還有見面禮，對不！以後每個月看多少
    ，看如何處理再來講，是不是？這樣才聽的下去，這就是內行人在做的，不要說
    、做那些不上道的，你今天出來要做生意，你又什麼都要跟人家計較，對不！今
    天又不是向你拿三十萬，還是拿多少，人家那個每月處理三萬，那你說三大節，
    也不要緊，我說五萬，你又不要，你說三萬，那也照你的意思，不然要怎麼樣？
    」等語，有上開錄音帶及錄音譯文可按。原審法院復當庭播放上開錄音帶勘驗，
    被告坦承錄音帶之內容確為其與乙○○、丙○○之對話內容，錄音譯文內容與錄
    音帶內容大致相符合，有原審法院九十一年四月廿三日筆錄可稽（見原審卷第二
    ○二至二○四頁）。顯見被告確實係憑藉其警員之權勢，以倘若不交付規費，有
    可能遭不斷舉發、無法經營之事，對乙○○等人施行恫嚇以索取財物，而使其等
    內心產生恐怖心理。
三、被告原為台北縣警察局中和分局中和派出所警員，承辦業務為：人物誌、神目專
    案（保防）、動員召集、預防犯罪宣導，勤區範圍為中和市○○路一至十五號、
    景平路五七二號至五八二號（雙號）、四二九至四三一巷（單號）、南山路六十
    四號至七十二號、中興街二至七十二號，又依妹兒網路資訊社坐落地址為被告勤
    區範圍內，勤區警員就其營業行為有無從事色情妨害風化或電玩畫面供人賭博或
    違反電子遊戲場業管理條例查察之責，有台北縣政府警察局警察局中和分局九十
    一年三月七日中警行字第Ｚ○○○○○○○○○號函在卷可憑（見原審卷第一五
    七頁），是被告確為依據法令從事公務之人員。
四、綜上所述，被告罪證明確，犯行洵堪認定，應予依法論科。
五、按懲治貪污條例第二條第四款之藉勢或藉端勒索財物罪，祗以行為人憑藉其本人
    或他人之權勢或以某種事由為藉口，施行恫嚇以索取財物為構成條件，不以所藉
    權勢事由在其職務範圍內或與其職務有直接關係為必要（司法院院解字第第三六
    七二號解釋參照）。又要求賄賂，係指公務員以關於其職務之行為向他人要索不
    法利益之交付而言，如藉勢勒索，使他人心理上發生恐怖為其取得財物之手段，
    即屬假借職務上之權力恐嚇取財，與要求賄賂罪質不同（最高法院二十二年上字
    第三九八一號判例意旨參照）。按商業登記法第六條第一項明定：「本法所稱主
    管機關：在中央為經濟部；在直轄市為直轄市政府；在縣（市）為縣（市）政府
    。」而直轄市、縣（市）政府組織法規中，將商業行政事項明定於建設局所掌理
    。商業登記法所稱之主管機關並非警察機關，商業登記管理亦非警察法第五條、
    第九條及警察法施行細則第十條所定之警察業務或職權。商號經營登記以外業務
    ，按商業登記法第八條第三項：「商業不得經營其登記範圍以外之業務」及第三
    十三條第一項：「違反第八條第三項規定者，其商業負責人處新台幣一萬元以上
    三萬元以下罰鍰，並由主管機關命令停止其經營登記範圍外之業務」規定，其性
    質係違反行政法上義務，尚未涉及其他刑責，因非屬犯罪或違反社會秩序維護法
    案件，依法警察機關對此應無管轄權。另行政程序法第十七條第一項：「行政機
    關對事件管轄權之有無，應依職權調查；其認無管轄權者，應即移送有管轄權之
    機關，並通知當事人」規定，及法務部九十年六月一日函釋說明二：「縱違規行
    為未涉及其他刑責，警察機關逕行查報並制作調查筆錄後移送主管機關處理，係
    屬對於違反行為之舉發，並未為裁罰行為，尚無違反行政程序法有關行政機關管
    轄權之規定」意見，警察機關如發現有非主管業務之違法（規）情形時，予以查
    報並移送主管機關處理裁罰之舉發行為，尚非法所不許。內政部警政署以九十一
    年七月十二日警署行字第○九一一九三四四號函覆本院闡述甚明。查被告為台北
    縣警察局中和分局中和派出所警員，為依據法令從事公務之人員，竟藉其權勢向
    勤區內新開幕之網路咖啡業者勒索，對其恫嚇必須繳交規費，否則可能會遭不斷
    舉發、無法經營，因業者不願受其勒索並有人檢舉在北機組偵辦中，而未交付財
    物，核被告所為，係犯貪污治罪條例第四條第一項第二款、第二項藉勢勒索財物
    未遂罪。檢察官認被告係除涉犯同法第四條第一項第二款之罪嫌，尚有觸犯同法
    第四條第一項第五款違背職務要求賄賂罪嫌。惟商號經營商業登記範圍以外之業
    務，其違法行為，不屬警察業務或職權，被告亦無裁罰之權，被告所為，僅藉勢
    勒索財物，不另構成違背職務要求賄賂罪。因檢察官認與有罪之藉勢勒索財物罪
間，有方法與結果之牽連關係，屬裁判上一罪案件，爰不另為無罪之諭知。被告
    已著手於犯罪之實行而未能得財，為未遂犯，依刑法第二十六條前段規定減輕其
    刑。被告在偵查中自白，依貪污治罪條例第八條第二項規定，減輕其刑。被告為
    達同一勒索財物之目的，接連於九十年八月十日、八月十四日勒索財物，為接續
    犯。檢察官對被告甲○○於九十年八月十四日藉勢勒索財物之犯行，雖漏未起訴
    ，但與其餘起訴有罪部分，為接續犯之實質上一罪關係，為起訴效力所及，法院
    自得一併審判。
六、公訴意旨另以：被告甲○○利用網路咖啡生意，國內相關法令規範不完備之機會
    ，多次向依妹兒網路資訊室負責人乙○○施予壓力，使乙○○心生畏懼，應其要
    求於九十年七月七日，與其至台北市○○路三十一號二樓鑽石帝國酒店飲酒作樂
    ，計消費二萬七千元，由乙○○以刷卡方式付賬，因認被告甲○○另涉有貪污治
    罪條例第四條第一項第五款違背職務收取不正利益罪嫌。訊據被告固坦承上開時
    地與乙○○、丙○○及二名友人（薛孟哲、王永裕）一同飲酒作樂，並由乙○○
    刷卡付款二萬七千元之事，惟堅決否認有貪污犯行，辯稱：伊並未強迫乙○○付
    款，係乙○○看到伊錢不夠，主動說要付錢等語。經查：
（一）按犯罪事實應依證據認定之，無證據不得推定其犯罪事實，刑事訴訟法第一百
      五十四條定有明文。又認定不利於被告之事實，須依積極證據，苟積極證據不
      足為不利於被告事實之認定時，即應為有利於被告之認定，更不必有何有利之
      證據（最高法院三十年上字第八一六號判例意旨參照）。
（二）證人乙○○於原審法院稱：「我們在這家店裡喝酒，當天被告主要跟丙○○談
      ，並沒有跟我談什麼。」、「被告用台語說去把帳結一結，沒有特別說其他話
      。我沒有拒絕。」、「因被告是轄區員警，他叫我去結帳，我不好意思說不。
      」等語；證人丙○○結稱：「我和乙○○搭計程車，被告和二位朋友撘一部車
      。在酒店裡談大家交個朋友，吃一攤，沒有談其他事。」、「（問：酒店消費
      何人付賬？）證人乙○○付。被告跟酒店經理討價還價，我和證人乙○○都在
      場，被告就很隨興的說，那就去處理一下，結果是證人乙○○去付賬。」等語
      （見原審法院九十一年一月十五日訊問筆錄）。而被告與乙○○、丙○○前往
      鑽石帝國酒店消費，係在九十年七月七日，有刷卡簽帳單一紙在卷可稽（見九
      十年度偵字第一四八七九號案卷第十四頁），較被告向乙○○等索取規費勒索
      財物之九十年八月十日，早約一個月。被告於上開時地並未提及索取規費之事
      ，亦未特別談及何事，僅說大家交個朋友，縱使當天之消費帳款係由乙○○所
      支付，尚難認此項利益與職務之行為互有對價而收取賄賂或不正利益。
（三）綜上所述，被告要求乙○○支付消費帳款之行為，當時既無談及網咖業是否違
      法之特定事項，被告又無勒索行為，此不過係業者與警察間交際應酬，雖屬不
      當，尚與貪污治罪條例第四條第一項第五款違背職務收取不正利益等罪之構成
      要件不符，此外復查無其他積極證據足認被告確有檢察官所指之貪污犯行。因
      檢察官認被告此部分犯行，與前開有罪科刑部分，有方法與結果之牽連犯關係
      ，亦不另為無罪之諭知。
七、原審對被告為有罪科刑之判決，固非無見。惟查：(一)被告於偵查中已自白犯行，
    原審未予減輕其刑，尚有未洽。(二)被告犯行，不另構成貪污治罪條例第四條第一
    項第五款違背職務受賄罪，檢察官認與起訴之同條項第二款之藉勢勒索財物罪有
    方法與結果之牽連關係，依法應為不另為無罪之諭知，原審認應變更起訴法條，
    而未為不另為無罪之判決，亦有未當，自屬無可維持。被告上訴意旨，認原審未
    依其偵查中自白減輕其刑，尚非全無理由，且原判決既另有可議，自應由本院將
    原判決撤銷改判。爰審酌被告擔任人民褓母之警察工作，竟仍不思廉潔自持、潔
    身自愛，反藉其權勢向業者勒索財物，不僅破壞警政機關聲譽，更破壞人民對警
    員執法以維持社會公平之期待，及其犯後坦承犯行，態度良好等一切情狀，量處
    如主文第二項所示之刑，並依法宣告褫奪公權二年，以示懲儆。
八、按上訴期間為十日，自送達判決後起算；上訴不合法律上程序或法律不應准許或
    上訴權已喪失者，第二審法院應以判決駁回之。刑事訴訟法第三百四十九條、第
    三百六十七條分別定有明文。本件原審檢察官於九十年五月二十三日收受判決，
    有送達證書在卷可稽（見原審卷第二四五頁），乃遲至九十一年六月七日始提出
    上訴，有台灣板橋地方法院檢察署九十一年六月七日板檢森樂九一上字第二五九
    號上訴函及原審法院收狀戳記可核。其上訴已逾法定期間，且屬無可補正，自應
    駁回其上訴。
九、據上論斷，應依刑事訴訟法第三百六十七條前段、第三百六十九條第一項前段、
    第三百六十四條、第二百九十九條第一項前段、貪污治罪條例第四條第一項第二
    款、第二項、第八條第二項、第十七條、刑法第十一條前段、第二十六條前段、
    第三十七條第二項，判決如主文。
本案經檢察官柯麗鈴到庭執行職務。
中    華    民    國      九十一      年      八     月       二十      日
                            臺灣高等法院刑事第五庭
                                審判長法  官  曾  德  水
                                      法  官  楊  貴  雄
                                      法  官  趙  功  恆
右正本證明與原本無異。
如不服本判決應於收受送達後十日內向本院提出上訴書狀，其未敘述上訴之理由者並
得於提起上訴後十日內向本院補提理由書（均須按他造當事人之人數附繕本）。
                                      書記官  孫  佩  琳
中    華    民    國      九十一      年      八     月       二十      日
附錄本案論罪科刑法條全文：
貪污治罪條例第四條第一項第二款、第二項
有左列行為之一者，處無期徒刑或十年以上有期徒刑，得併科新臺幣一億元以下罰金
：
二、藉勢或藉端勒索、勒徵、強占或強募財物者。
前項第一款至第四款之未遂犯罰之。
